臺灣高等法院刑事判決　　　　　　　　95年度上訴字第3119號
上　訴　人　臺灣基隆地方法院檢察署檢察官
被　　　告　乙○○
上列上訴人因被告常業詐欺等案件，不服臺灣基隆地方法院94年
度訴字第876號，中華民國95年6月26日第一審判決（起訴案號：
臺灣基隆地方法院檢察署93年度偵字第3729號），提起上訴，本
院判決如下：
    主  文
原判決撤銷。
乙○○幫助連續意圖為自己不法之所有，以詐術使人將本人之物
交付，處有期徒刑陸月，如易科罰金以參佰元折算壹日。
    事  實
一、乙○○明知申辦金融帳戶使用乃輕而易舉之事，故無正當理
    由徵求他人提供金融帳戶者，極易利用該等帳戶為與財產有
    關之犯罪工具，而可預見金融帳戶提供他人使用將幫助他人
    實施詐欺犯罪，乙○○因缺錢花用，竟基於縱有人以其金融
    帳戶實施詐欺犯罪亦不違背其本意之幫助犯意，於民國92年
    6月間之某日，在不詳時地以新臺幣5,000元之代價，將其所
    有基隆東信路郵局000000-0號帳戶之存摺、提款卡及印章，
    交付與某真實姓名年籍不詳之成年人，藉以幫助其為詐欺取
    財之犯行。嗣該真實姓名年籍不詳之成年人即基於不法所有
    之概括犯意，連續以「美商環球國際貿易公司」（下稱美商
    環球公司）名義，以電話向甲○○訛稱略以：甲○○中獎，
    但須先匯款方可領取獎金云云，致使甲○○因貪念作祟信以
    為真，而陷於錯誤，甲○○分別於附表所示之時間陸續由其
    本人或委由其友人邱琴玲匯款如附表所示之金額至乙○○前
    開郵局帳戶內。旋由不詳人士提領一空，嗣經甲○○查覺有
    異，始發現受騙，並報警處理，而循線查悉上情。
二、案經甲○○訴由內政部警政署刑事警察局報告臺灣基隆地方
    法院檢察署檢察官偵查起訴。
    理  由
甲、程序部分：
    按被告以外之人於審判外之陳述，雖不符前4 條之規定，而
　　經當事人於審判程序同意作為證據，法院審酌該言詞陳述或
    書面陳述作成時之情況，認為適當者，亦得為證據，刑事訴
    訟法第159條之5 第1項定有明文。證人邱琴玲於警詢之陳述
    ，固係審判外之陳述而屬於傳聞證據，但被告於本院準備程
    序期日中對卷內各項證據方法之證據能力並無意見，並同意
    援為證據，而本院審酌該言詞陳述作成時之情況，認為適當
    ，亦得為證據，即有證據能力。
乙、實體部分：
一、認定事實所憑之證據及理由：
    被告乙○○固坦承其以5,000 元之代價將上開帳戶交由他人
    ，惟辯稱：其不知所出售之帳戶係作為詐欺之用云云。惟上
    揭事實，業據被害人甲○○、證人邱琴玲證述明確，而其中
    被告上開帳戶於92年7月15日自劉千慧高雄草衙郵局0000000
    號帳戶（如附表編號2 所示）所匯入10萬元，係甲○○於同
    年7月14日匯入120萬元之部分款項，並有甲○○之匯款執據
    、邱琴玲、劉千慧、乙○○三人之郵局客戶歷史交易清單、
    劉千慧郵政簿儲金立帳申請書、客戶存簿資料、法務部戶役
    政連結系統等在卷可稽（見警刑卷一第15至18、72、136至
    140 頁，原審卷第119至121頁、第185至187頁）。又申請開
    設金融帳戶並無任何特殊之限制，一般民眾皆能自由申請開
    戶，此乃眾所週知之事實，自無向他人取得之必要，被告仍
    以5, 000元之代價將其上開帳戶交付他人，足見被告於提供
    帳戶之際其客觀上當可預見帳戶可能遭他人作為犯罪之用，
    故被告明知上開事實猶提供帳戶，自難謂無幫助之故意，被
    告上開所辯，不足採信。本件事證明確，被告犯行堪以認定
    。
二、論罪科刑之理由：
（一）法律修正後之適用
      按行為後法律有變更者，適用行為時之法律。但行為後之
      法律有利於行為人者，適用最有利於行為人之法律，刑法
      第2條第1項定有明文（刑法第2 條係規範行為後法律變更
      所生新舊法律比較適用之準據法，是刑法第2 條本身雖經
      修正，但該條文既屬適用法律之準據法，本身尚無比較新
      舊法之問題，應逕適用裁判時之刑法第2 條規定以決定適
      用之刑罰法律）。又比較時應就罪刑有關之共犯、未遂犯
      、想像競合犯、牽連犯、連續犯、結合犯，以及累犯加重
      、自首減輕暨其他法定加減（如身分加減）與加減例等一
      切規定，綜其全部罪刑之結果而為比較（最高法院95年第
      8 次刑事庭會議決議參照）。查被告行為後，刑法第33條
      第5 款有關罰金之最低數額等規定，業於94年2月2日修正
      公布，刑法施行法亦於95年6月14日修正增訂第1條之1 （
      有關罰金之最高數額），並均自95年7月1日起施行，茲就
      比較情形分述如下：
    (1)刑法第33條第5 款有關罰金之最低數額部分，刑法分則編
      各罪所定罰金之貨幣單位原為銀元，修正前刑法第33條第
      5款規定：「罰金：（銀元）1元以上」，而銀元與新臺幣
      間之折算，依現行法規所定貨幣單位折算新臺幣條例規定
      ，以銀元1元折算新臺幣3元；修正後刑法第33條第5 款則
      規定：「罰金：新臺幣1,000 元以上，以百元計算之」；
      經比較修正前、後之規定，修正後刑法第33條第5 款所定
      罰金之最低數額，較之修正前提高，自以修正前刑法第33
      條第5款規定有利於被告。
    (2)刑法施行法第1條之1有關罰金之最高數額部分，修正刑法
      係自95年7月1日起施行，在此之前，刑法分則編有關罰金
      之貨幣單位係銀元（銀元與新臺幣之折算比例為一比三）
      ，且依刑法分則編應處罰金者，應適用罰金罰鍰提高標準
      條例第1條、第5條規定，就72年6 月26日前修正之刑法條
      文，罰金數額提高2 至10倍，其後修正者則不提高倍數；
      而修正刑法施行後，因刑法第33條第5 款所定罰金之貨幣
      單位，經修正為新臺幣後，刑法分則各罪所定罰金之貨幣
      單位亦應配合修正為新臺幣，為使刑法分則編各罪所定罰
      金之最高數額與刑法修正前趨於一致，乃增訂刑法施行法
      第1條之1：「中華民國94年1月7日刑法修正施行後，刑法
      分則編所定罰金之貨幣單位為新臺幣。94年1月7日刑法修
      正時，刑法分則編未修正之條文定有罰金者，自94年1月7
      日刑法修正施行後，就其所定數額提高為30倍。但72年 6
      月26日至94年1月7日新增或修正之條文，就其所定數額提
      高為3 倍」，從而，刑法分則編各罪所定罰金刑之最高數
      額，於上開規定修正後並無不同，對被告而言，並無不利
      。
    (3)關於易科罰金：修正前刑法第41條第1 項前段規定：「犯
      最重本刑為五年以下有期徒刑以下之刑之罪，而受六個月
      以下有期徒刑或拘役之宣告，因身體、教育、職業、家庭
      之關係或其他正當事由，執行顯有困難者，得以1元以上3
      元以下折算1 日，易科罰金。」，而被告行為時之易科罰
      金折算標準，依95年7月1日修正條文施行前罰金罰鍰提高
      標準條例第2條之規定（該條業經總統於95年5月17日公布
      刪除，並自95年7月1日失效），就其原定數額提高為一百
      倍折算1 日，則被告行為時之易科罰金折算標準，應以銀
      元100元至300元折算1 日，經折算為新臺幣後，係以新臺
      幣300元至900元折算為1日；惟修正後之刑法第41條第1項
      前段則規定：「犯最重本刑為五年以下有期徒刑以下之刑
      之罪，而受六個月以下有期徒刑或拘役之宣告者，得以新
      臺幣1,000元、2,000元或3,000元折算1日，易科罰金。」
      ，比較修正前後之易科罰金折算標準，以適用修正前刑法
      第41條第1項前段及修正前罰金罰鍰提高標準條例第2條之
      規定較有利於被告。
    (4)綜合上述各條文修正前、後之比較，可知依修正前、後之
      規定，就罰金之最高數額（即刑法施行法第1條之1）部分
      ，對被告並無不利，惟修正後之罰金最低數額，均較修正
      前提高，顯然不利於被告，另易科罰金部分，則以修正前
      之規定有利於被告，揆諸前揭最高法院決議所揭示之罪刑
      綜合比較原則，依刑法第2條第1項前段之規定，應整體適
      用行為時即修正前之規定。
（二）論罪之理由
    (1)查被告乙○○基於幫助之犯意，提供其所有基隆東信路郵
      局之存摺、提款卡及印章與不詳人士，藉以幫助該人意圖
      為自己不法之所有，以詐術使被害人陷於錯誤，而匯款至
      被告所提供之前開帳戶，核其所為，係犯刑法第339條第1
      項、第30條第1 項之幫助詐欺罪。公訴意旨雖認被告係犯
      刑法第30條第1項、第340條之幫助常業詐欺罪嫌，惟查被
      告一再否認「知悉或懷疑帳戶係詐欺集團使用」，而收受
      帳戶者雖有可能作為常業詐欺之犯罪，然亦可能為單一事
      件之犯罪，且在民國92年間國內犯罪集團利用轉帳詐騙之
      犯罪模式方興未艾，尚非國民普遍知悉之事，因此，交付
      之帳戶是否即為詐欺集團所使用，尚無證據認定被告有此
      認識，本件並無證據得以證明被告「明知」或「預見」帳
      戶將予詐欺集團作為常業詐欺犯行，即不能證明被告幫助
      常業詐欺之故意，惟起訴事實與上揭論罪事實，社會基本
      事實相同，而本院於審判程序中已為罪名變更之告知並命
      辯論，爰依刑事訴訟法第300 條規定變更起訴法條。
    (2)被告幫助他人犯前開之罪，屬幫助犯，爰依刑法第30條第
      2 項規定，按正犯之刑減輕之。（被告行為後，刑法第30
      條雖經修正，於95年2月2日經總統公布，並自95年7月1日
      起施行。然觀諸修正前後幫助犯之規定，僅有文字之修正
      ，無關成立幫助犯內容之實質之變更，對被告並無有利或
      不利，適用行為時之刑法，併此敘明）。
    (3)公訴意旨另認被告所為，係犯洗錢防制法第9條第1項洗錢
      罪嫌之幫助犯。惟按洗錢防制法之制定，旨在防止特定重
      大犯罪不法所得之資金或財產，藉由洗錢行為，諸如經由
      各種金融機關或其他交易管道，轉換成為合法來源之資金
      或財產，切斷資金與當初犯罪行為之關連性，隱匿犯罪行
      為或該資金不法來源或本質，使偵查機關無法藉由資金之
      流向追查犯罪行為人，其所保護之法益為國家對特定重大
      犯罪之追訴及處罰。又洗錢防制法第2條第1款之洗錢行為
      ，其構成要件方面必須先有重大犯罪所得財物或財產上利
      益存在，再對之為掩飾或隱匿之行為，始能構成，所謂掩
      飾或隱匿，係指為避免上開訴追、處罰而使其所得財物或
      利益之來源合法化，或改變該財物或利益之本質者而言（
      最高法院92年度台上字第3639號判決意旨參照）。是以，
      除利用不知情之合法管道（如金融機關）為之外，其他使
      所得財物或利益之來源合法化，或改變該財物或利益之本
      質，以避免追訴處罰之掩飾、藏匿犯特定重大犯罪所得財
      產或利益之行為均屬之。若非先有犯罪所得或利益，再加
      以掩飾或隱匿，而係取得犯罪所得或利益之犯罪手段，或
      未合法化犯罪所得或利益之來源，而能一目了然來源之不
      法性，即非洗錢防制法所規範之對象。經查，本件係詐欺
      之人利用被告所出售之帳戶，將詐欺所得之款項直接匯入
      被告帳戶，其要求被害人將金錢匯入被告帳戶之行為，為
      其實施詐欺行為之犯罪手段，並非取得財物後，另為掩飾
      、隱匿其詐欺所得之行為，亦非被告於該詐欺之行為人實
      施詐欺犯罪取得財物後，另由被告掩飾、隱匿行為。且偵
      查機關得藉由被害人將款項匯入被告帳戶等情，知悉資金
      來源之不法性，並得以追查資金之流向，資金與當初犯罪
      行為之關連性並未被切斷，與「掩飾」、「隱匿」之性質
      亦有不符，核與洗錢防制法第2 條規定之洗錢行為構成要
      件有間。因公訴意旨認此與所犯幫助詐欺犯行，有想像競
      合之裁判上一罪關係，爰不另為無罪之諭知，附此敘明。
三、撤銷改判之理由：
    原審未予詳查，遽為被告乙○○無罪之判決，其證據之取捨
    ，難謂適法。檢察官上訴，執此指摘原判決不當，核有理由
    ，自應由本院將原判決予以撤銷改判。爰審酌被告乙○○因
    需錢花用，而將其帳戶賣予他人，造成犯罪偵查困難，幕後
    犯罪人得以逍遙法外，致此類犯罪層出不窮，嚴重危害交易
    安全與社會治安，及犯罪之動機、手段及犯罪所生損害，暨
    犯罪後否認犯行等一切情狀，量處如主文第二項所示之刑，
    並諭知易科罰金之折算標準。
據上論斷，應依刑事訴訟法第369條第1項前段、第364條、第299
條第1項前段、第300條，刑法第2條第1項前段、第339條第1項、
第30條第1項前段、第2項、（修正前）刑法第41條第1項，（修
正前）罰金罰鍰提高標準條例第1條前段、第2條，判決如主文。
本案經檢察官鍾鳳玲到庭執行職務。
中　　華　　民　　國　　96　　年　　2　　月  　27     日
　　　　　　　　　刑事第十五庭  審判長法　官 吳昭瑩
　　　　　　　　　　　　　　　　　　  法　官 蘇隆惠
　　　　　　　　　　　　　　　　　　  法　官 王梅英
以上正本證明與原本無異。
檢察官如不服本判決應於收受送達後十日內向本院提出上訴書狀
，其未敘述上訴之理由者並得於提起上訴後十日內向本院補提理
由書（均須按他造當事人之人數附繕本）。
被告不得上訴 。
                                      書記官 顧哲瑜
中　　華　　民　　國　　96　　年　　3 　　月　　1 　　日
附錄：本案論罪科刑法條全文
中華民國刑法第339條第1項
意圖為自己或第三人不法之所有，以詐術使人將本人或第三人之
物交付者，處5年以下有期徒刑、拘役或科或併科1千元以下罰金
。
附表：
┌──┬──────┬───────────┬─────┐
│編號│匯款時間    │匯入帳戶              │匯款金額  │
├──┼──────┼───────────┼─────┤
│ 1  │92年7月14日 │局號:000000-0　　　　 │60萬元　　│
│　　│　　　　　　│帳號:000000-0　　　　 │　　　　　│
│　　│　　　　　　│戶名:乙○○　　　　　 │　　　　　│
├──┼──────┼───────────┼─────┤
│ 2  │92年7月15日 │同上                  │10萬元    │
│    │            │（甲○○於92年7月14日 │          │
│    │            │匯款120萬元至劉千慧之 │          │
│    │            │草衙郵局0000000號帳戶 │          │
│    │            │內，再由不詳詐欺集團成│          │
│    │            │員將部分匯款10萬元匯至│          │
│    │            │乙○○上開帳戶）      │          │
├──┼──────┼───────────┼─────┤
│ 3  │92年7月16日 │同上　　　　　　　　　│40萬元　　│
├──┼──────┼───────────┼─────┤
│ 4  │92年7月16日 │同上　　　　　　　　　│84萬元　　│
├──┼──────┼───────────┼─────┤
│ 5  │92年7月18日 │同上　　　　　　　　　│74萬元　　│
└──┴──────┴───────────┴─────┘
